臺灣臺中地方法院民事判決　　　　　　　　　　 九十二年度簡上字第四六五號
　　上　訴　人　祺麗廣告有限公司
　　法定代理人　乙○○
　　訴訟代理人　王雅泠　　　　　　律師
　　　　　　　　羅豐胤　　　　　　律師
　　複　代理人　蔡素惠　　　　　　律師
　　被　上訴人　甲○○　　　　.
　　　　　　　　　　　　　　　.
　　　　　　　　　　　　　　　.
右當事人間請求給付票款事件，上訴人對於民國九十二年十月十七日本院豐原簡易庭
九十二年度豐簡字第五二四號第一審判決提起上訴，本院於民國九十三年四月十五日
言詞辯論終結，判決如左：
    主      文
上訴駁回。
第二審訴訟費用由上訴人負擔。
    事      實
甲、上訴人方面：
  一、聲明：求為判決（一）原判決廢棄。（二）右廢棄部份，被上訴人第一審之請
      求及假執行之聲請均駁回。（三）第一、二審訴訟費用均由被上訴人負擔。
  二、陳述：
  （一）原審於民國九十二年十月三日上午十時五分言詞辯論期日前，上訴人（即被
        告）已遞狀請假，並聲請更易庭期，並非無故不到庭陳述，有不得一造辯論
        判決而為一造辯論判決之訴訟程序重大瑕疵，此損及上訴人之訴訟權。
  （二）兩造間並無任何借貸及正當債務關係，上訴人因遭被上訴人誘騙賭博欠負賭
        債而就發票人高能量實業有限公司法定代理人吳建甫簽發、面額參拾萬柒仟
        元、票P0000000號、發票日九十二年七月三十日、付款人中國國際商業銀行
        北台中分行帳號3659-6號支票（以下稱系爭支票）乙紙，背書轉讓交付給被
        上訴人，是依民法第一百八十條第四項規定賭債因係不法原因而應為給付，
        不得請求返還，即賭債非債，故上訴人得拒絕給付票款。
  （三）按票據為無因證券，票據債務人就其取得票據之原因，故不負證明之責任，
        惟執票人如主張票據係發票人向其借款而簽發交付，以為清償方法，發票人
        復抗辯其未收受借款，消費借貸並未成立，則就借款之已交付事實，即應由
        執票人負舉證責任。最高法院著有八十三年台上字第五二六號裁判可資參酌
        。被上訴人於第一審審理期間，並未提出任何足以證明系爭支票係兩造間有
        借貸及正當債權債務關係之證據，其於調解程序中一再主張兩造間背書轉讓
        系爭支票之原因關係為借款，但支票不足作為業已交付借貸金錢之證明，且
        上訴人未曾自被上訴人處收受任何金錢之貸與，故被上訴人應先負舉證證明
        已有交付借款給上訴人之責。
  （四）又賭債非債，被上訴人持系爭支票所為請求者，既屬不法原因之給付，依法
        被上訴人對上訴人並無債權請求權，且依票據法第十三條前段規定之意旨以
        觀，上訴人將系爭支票背書轉讓予被上訴人，兩造間有前後手之直接關係，
        上訴人自得以此抗辯，是被上訴人如無法舉證證明有交付借款給上訴人，其
        訴應無理由。
  三、證據：提出請假及改定庭期聲請狀及民事判決書影本各一份為證，並聲請訊問
      證人陳韋陵、鄭士存。
乙、被上訴人方面：
  一、聲明：求為判決如主文所示。
  二、陳述：除與原審判決書所載者相同茲予引用外，補稱：
  （一）被上訴人持有系爭支票係上訴人因借貸關係而背書交付，否認係賭債關係。
  （二）上訴人既不否認就系爭支票背書交付給被上訴人，即應負票據法上背書人之
        責任。如上訴人主張被上訴人係因賭博而取得系爭支票，自應由上訴人舉證
        證明兩造間有賭博事實以致背書轉讓系爭支票。本件被上訴人係依票據關係
        向上訴人請求給付票款，上訴人徒以賭債關係資為抗辯，就舉證責任之分配
        原則而言，自應由上訴人就系爭支票係因賭博負債而背書交付之事實，負舉
        證責任，上訴人既未能舉證證明其事，自不能因被上訴人能否舉證借貸關係
        存在乙節，而否認被上訴人之票款請求權。
  三、證據：援用原審所提之證據。
    理　　由
一、程序部分：
    按關於言詞辯論所定程式之遵守，專以筆錄證之。民事訴訟法第二百十九條定有
    明文。又「為事件之點呼以開始期日，係關於言詞辯論所定程式之遵守，依民事
    訴訟法第二百十九專以筆錄證之，乃查卷宗並無民國二十七年十月八日之筆錄，
    僅有點名單一紙，載明當事人姓名及不到字樣，並未經書記官及審判長簽名，自
    不能認為筆錄。」最高法院二十八年抗字第三七九號著有判例要旨足資參酌。經
    查：原審於九十二年十月三日之言詞辯論筆錄上，明確載明「被告（即上訴人）
    經合法送達，無正當理由未到庭。」該言詞辯論筆錄並經書記官及審判長簽名，
    則上訴人（即被告）顯然於言詞辯論開始時，並未在場，雖經遞狀請假並聲請更
    定庭期，惟上訴人未為釋明、亦未提出相關證據以供審酌有何正當理由未到庭，
    其於原審言詞辯論期日未到庭陳述，顯係可歸責於上訴人。又上訴人如因而訴訟
    權能遭損，亦應由上訴人自己負責，上訴人實不得將可歸責於己之事由，任指原
    審一造辯論判決為程序不合法，並請求將原判決廢棄，並發回原審之聲明，於法
    不合，先予敘明。
二、上訴人上訴主張：被上訴人固持有上訴人所背書轉讓之系爭支票，惟兩造間並無
    借貸之原因關係存在，於本院則併主張系爭支票係因被上訴人誘騙賭博欠負賭債
    而背書轉讓，係屬不法之賭債，被上訴人不得享有票據權利，爰請求廢棄原判決
    等語。被上訴人則以：兩造間確係存在借貸關係，上訴人因而背書轉讓系爭支票
    交付，被上訴人自得行使系爭支票之票據上權利，請求給付票款三十萬七千元等
    語置辯。
三、兩造不爭執之事實：
  (一)被上訴人執有系爭支票，於九十二年七月三十日為付款提示，竟遭退票。
  (二)兩造就系爭支票，為直接前、後手關係。
    以上事實復有被上訴人提出之系爭支票及退票理由單各乙紙附卷為證，並為上訴
    人所不爭執，堪可採信。
四、上訴人雖以其將系爭支票背書轉讓，係因賭債置辯，惟為被上訴人所否認，被上
    訴人嗣後另提出反抗辯而主張兩造間之票據原因關係為借貸，亦為上訴人所否認
    ，兩造並就舉證責任之分配應由何者分擔有所爭執，故本件首應審究者，乃何造
    應負舉證責任，經查：
    （一）按當事人主張有利於己之事實者，就其事實有舉證之責任。民事訴訟法第
          二百七十七條定有明文。又票據債務人就自己與執票人間所存直接抗辯之
          事由固非不得執以對抗執票人，惟關於該直接抗辯事由之存在，依民事訴
          訟法第二百七十七條規定，應由為此抗辯之票據債務人負舉證之責。最高
          法院著有七十二年度台上字第一九四一號民事判決足資參酌。次按支票為
          無因證券，執票人行使支票上之權利，就其如何取得該支票之原因事實，
          毋庸負舉證之責，而票據債務人就自己與執票人間所存直接抗辯之事由，
          固非不得執以對抗執票人，惟關於該直接抗辯之事由，依民事訴訟法第二
          百七十七條規定，應由為此抗辯之票據債務人負舉證責任。最高法院亦著
          有六十四年台上字第一五四０號判例、七十二年台上字第一九四一號、七
          十四年台上字第一四五號、七十八年台上第一七０五號判決可資參照。
    （二）本件上訴人主張系爭支票背書轉讓之原因關係為賭債，乃不法原因之給付
          ，此係主張有權利障礙要件之事實存在，揆諸前開說明，自應由上訴人就
          賭債或不法原因之給付之事實，負舉證責任，被上訴人雖嗣後另稱兩造間
          之原因關係為借貸，惟兩造間對於系爭支票之原因關係是否為借貸，既有
          爭執，則被上訴人自無須就有交付借款之事實，負舉證責任，應屬無疑。
          至於上訴人所引最高法院八十三年台上字第五二六號判決要旨內容，係指
          兩造間對於原因關係為借貸已無爭執，關於票據原因已非待證事實，僅發
          票人爭執未收到借款之情形，方有適用乙節，核與本件兩造對於原因關係
          為何？猶有爭執尚待證明之情形迥然不同，自無適用之餘地。
    （三）是本件自應由上訴人就其主張系爭支票背書轉讓之原因關係為賭債或為不
          法原因之給付等節，負舉證責任。上訴人雖聲請傳喚證人陳韋陵、鄭士存
          ，惟證人均證稱系爭支票何以由被上訴人持有，是上訴人轉述是賭債，'
          當時並沒有在場等情，綜上所述，本件上訴人所舉之證據，均無從證實系
          爭支票之原因關係為賭債或基於不法原因，此外上訴人復無法就此利己事
          實舉證以實其說，所辯自難採信。從而，被上訴人依票據法第五條之規定
          ，主張上訴人在系爭支票背書轉讓，基於票據之法律關係，主張被上訴人
          自應負票據上之背書人責任。至於被上訴人反抗辯持有系爭支票之原因關
          係為借貸乙節，揆諸前開說明，基於票據為無因證券之性質，自毋庸再予
          審究。
五、從而，被上訴人本於票據關係，請求上訴人給付票款三十萬七千元及自提示日之
    九十二年七月三十日起至清償日止，按年息百分之六計算之利息部分，為有理由
    ，應予准許。又命清償票據上債務之判決，應依職權宣告假執行，民事訴訟法第
    三百八十九條第一項第四款定有明文，是原審判命上訴人如數給付，並依職權宣
    告假執行，於法並無違誤。上訴意旨指摘原判決不當，求予廢棄改判，非有理由
    ，應駁回其上訴。
六、本件事證已臻明確，兩造其餘攻擊及防禦方法，於本件為判決之基礎均屬無礙，
    爰不予一一論列，併此敘明。
七、據上論結，本件上訴為無理由，依民事訴訟法第四百三十六條之一第三項、第四
    百四十九條第一項、第七十八條，判決如主文。
中　　　華　　　民　　　國　　九十三　　年　　　四　　月　　 二十九　 　日
~B臺灣臺中地方法院民事第一庭
~B審判長　法　官　張惠立
~B　　　　法　官　王邁揚
~B　　　　法　官　鍾啟煒
右為正本係照原本作成。
不得上訴。
中　　　華　　　民　　　國　　九十三　　年　　　五　　　月　　　五　　日
~B法院書記官
